臺灣高等法院刑事判決
109年度上訴字第1876號
上  訴  人  臺灣新北地方檢察署檢察官
被      告  許俊于





選任辯護人  林詩元律師(法律扶助)          
上列上訴人因毒品危害防制條例案件，不服臺灣新北地方法院10
8年度訴字第1201號，中華民國109年5月7日第一審判決（起訴案
號：臺灣新北地方檢察署108年度毒偵字第3291號），提起上訴
，本院判決如下：
    主  文
原判決撤銷。
本件公訴不受理。
    理  由
一、公訴意旨略以：被告甲○○（下稱被告）前因施用毒品案件，
    經原審法院以88年度毒聲字第4403號裁定送觀察、勒戒後，
    認有繼續施用毒品之傾向，經同法院裁定令入戒治處所施以
    強制戒治，於民國89年1月12日停止強制戒治出所，嗣經原
    審法院以89年度毒聲字第2870號裁定撤銷停止戒治，再入戒
    治處所施以強制戒治，於89年12月11日釋放出所，並經臺灣
    新北地方檢察署（下稱新北地檢）檢察官以90年度戒毒偵字
    第140號為不起訴處分確定；又因施用毒品案件，經臺灣臺
    北地方法院（下稱臺北地院）裁定令入戒治處所施以強制戒
    治，於91年3月4日停止處分出所，同案並經臺北地院以90年
    度簡字第1348號判決判處有期徒刑4月確定，於91年5月29日
    易科罰金執行完畢；㈠再因施用毒品案件，經臺北地院以102
    年度審簡字第82號判決判處有期徒刑6月確定。㈡另因施用毒
    品案件，經原審法院以102年度訴字第1249號判決判處有期
    徒刑10月、10月，應執行有期徒刑1年6月確定；上述㈠、㈡案
    件，經原審法院以102年度聲字第4029號裁定定應執行有期
    徒刑1年11月確定，於103年10月8日假釋交付保護管束出監
    ，於104年3月16日保護管束期滿，未經撤銷假釋，未執行之
    刑，以已執行論；再因施用毒品案件，經原審法院以105年
    度審簡字第573號、第856號判決分別判處有期徒刑6月、6月
    確定，前開二案件，經原審法院以105年度聲字第3938號裁
    定定應執行有期徒刑10月確定，並於106年6月18日執行完畢
    ；又因施用毒品案件，經原審法院以107年度簡字第4476號
    判決判處有期徒刑4月確定，甫於108年3月7日執行完畢。詎
    其仍不知悔改，復基於施用第一級毒品之犯意，於108年3月
    29日18時7分許警採尿往前回溯26小時內某時，在臺灣地區
    某不詳處所，以不詳方式，施用第一級毒品海洛因1次。嗣
    於108年3月29日17時20分許，在新北市○○區○○街00號前為警攔
    查，發現其為列管之毒品調驗人口，經警得其同意採尿送驗，
    結果呈嗎啡、可待因陽性反應。因認被告涉犯毒品危害防制
    條例第10條第1項之施用第一級毒品罪嫌。
二、按起訴之程式違背規定者，應諭知不受理之判決，並得不經
    言詞辯論為之，刑事訴訟法第303條第1款、第307條分別定
    有明文。次按施用第一、二級毒品為犯罪行為，毒品危害防
    制條例第10條設有處罰規定。故施用第一、二級毒品者，本
    應科以刑罰。惟基於刑事政策，對合於一定條件之施用者，
    則依同條例第20條之規定，施以觀察、勒戒及強制戒治之保
    安處分。又109年1月15日修正公布、同年7月15日施行之毒
    品危害防制條例第20條第3項規定，犯第10條之罪於觀察、
    勒戒或強制戒治執行完畢釋放後，3年後始再犯者，不論其
    行為係在新法施行生效前或施行生效後所為（同條例第35條
    之1第1、2款參照），均應適用同條第1、2項（即應先觀察
    、勒戒或強制戒治）之規定，其修法理由謂：施用毒品者具
    「病患性犯人」之特質，並參諸世界各國之醫療經驗及醫學
    界之共識，咸認施用毒品成癮者，其心癮甚難戒除，如觀察
    勒戒或強制戒治執行完畢釋放後，3年後始再有施用第一級
    、第二級毒品之行為者，足見其有戒除毒癮之可能，宜再採
    以觀察、勒戒方式戒除其身癮及以強制戒治方式戒除其心癮
    之措施，為能放寬觀察、勒戒或強制戒治制度之適用時機，
    以協助施用者戒除毒癮，爰修正第3項。同條例第23條第2項
    亦配合修正為「觀察、勒戒或強制戒治執行完畢釋放後，3
    年內再犯第10條之罪者，檢察官或少年法院（地方法院少年
    法庭）應依法追訴或裁定交付審理。」可知本次修法對於施
    用毒品者施以觀察勒戒、強制戒治，或依法追訴（或裁定交
    付審理）之適用範圍，係確立初犯為具「病患性犯人」之特
    質應先經一完整之醫療處置，3年內再犯者應依法追訴（或
    裁定交付審理），3年後再犯則裁定觀察勒戒，殆無疑義。
    但對於3犯以上距最近1次觀察勒戒或強制戒治執行完畢釋放
    後，逾3年者，究應適用同條例第20條第3項或第23條第2項
    處理，本次修法未明確規定，惟基於罪刑法定之明確性原則
    、法文之文義解釋，參諸觀察勒戒等治療處置，乃結合醫師
    、觀護人、社工心理諮商等不同領域之專業人員參與之保安
    處分措施，目的除在戒除施用毒品者身癮、心癮之措施外，
    並企圖重新塑造生活紀律，改變其病態行為，與刑罰之執行
    並不相同，無法以刑罰補充或替代上開醫療處置之特性。從
    而，3犯以上如距最近1次觀察、勒戒或強制戒治執行完畢釋
    放後，已逾3年者，其間縱經判刑、執行，究與觀察勒戒或
    強制戒治已經完整之治療療程不同，無法補充或替代上開之
    醫療處置，均應再予觀察勒戒之機會，方為適法（最高法院
    109年度台上字第3098、3240號、第4105號判決意旨參照）
    。
三、經查：
　㈠被告前於88年間因施用毒品案件，經原審法院以88年度毒聲
    字第4403號裁定送觀察、勒戒後，認有繼續施用毒品之傾向
    ，經同法院裁定令入戒治處所施以強制戒治，於民國89年1
    月12日停止強制戒治出所，嗣經原審法院以89年度毒聲字第
    2870號裁定撤銷停止戒治，再入戒治處所施以強制戒治，於
    89年12月11日釋放出所，並經新北地檢檢察官以90年度戒毒
    偵字第140號為不起訴處分確定，又因施用毒品案件，經臺
    北地院裁定令入戒治處所施以強制戒治，於91年3月4日停止
    處分出所，同案並經臺北地院以90年度簡字第1348號判決判
    處有期徒刑4月確定，於91年5月29日易科罰金執行完畢在案
    ，有本院被告前案紀錄表在卷可憑。
　㈡被告有施用第一級毒品之行為：
  ⒈被告施用第一級毒品犯行，經被告於108年3月29日晚間6時7
    分許，在新北市政府警察局中和分局南勢派出所內為警採集
    尿液送台灣尖端先進生技醫藥股份有限公司以酵素免疫分析
    法初步篩檢，再以氣相層析質譜儀確認檢驗後，檢驗結果呈
    嗎啡、可待因陽性反應，其中嗎啡濃度為515ng/mL、可待因
    濃度為4510ng/mL，有新北市政府警察局受採集尿液檢體人
    姓名及檢體編號對照表、台灣尖端先進生技醫藥股份有限公
    司108年4月12日濫用藥物檢驗報告在卷可查（見毒偵字第32
    91號卷第7至8頁），是其尿液檢體送驗結果，驗得嗎啡及可
    待因之陽性反應。
　⒉被告為警採集之尿液，經台灣尖端先進生技醫藥股份有限公
    司先後以酵素免疫分析法（EIA）、氣相層析質譜儀法（GC/
    MS）檢驗，嗎啡濃度達515ng/ml，呈嗎啡陽性反應，有前開
    濫用藥物檢驗報告可參；而酵素免疫分析法屬免疫學分析原
    理，當其他藥物化學結構相近才可能引起偽陽性；氣相層析
    質譜儀法則係目前確認藥物篩檢結果時最常採用之確認方法
    ，在良好的操作條件下，以氣相層析質譜儀作藥物及其代謝
    物之定性及定量分析，幾乎不會有偽陽性反應產生，有行政
    院衛生署管制藥品管理局92年6月20日管檢字第0000000000
    號函述甚明，是檢驗結果應屬精確而堪採信；且依文獻資料
    Clark's Isolation and Identification of Drugs第2 版
    記述：施用海洛因後24小時內經由尿液排出之量可達使用劑
    量之百分之80，毒品施用後於尿液中可檢出時間，一般可檢
    測到嗎啡之期間平均約可達2-4天，有行政院衛生署管制藥
    品管理局92年3月10日管檢字第0920001495號函參照在卷可
    稽（本院卷第89-92頁）。被告之尿液經以氣相層析質譜儀
    分析法檢驗，既呈嗎啡陽性反應，顯見被告應有施用第一級
    毒品海洛因甚明。被告否認施用第一級毒品犯行，委無足採
    。
　⒊雖原審檢附被告尿液檢出之情形，函詢法務部法醫研究所關
    於被告尿液之檢驗結果是否為服用藥物所致，該所函覆略以
    ：「二、受檢者尿液檢出可待因4510ng/mL 、嗎啡515ng/mL
    ，檢驗結果呈可待因及嗎啡陽性反應，該陽性反應可能係使
    用含嗎啡、可待因之藥物或海洛因毒品所致。三、依據美國
    研判標準，受檢者尿液中總可待因含量大於300ng/mL，且嗎
    啡與可待因含量比例小於二比一時，研判為可待因使用者。
    本案受檢者尿液中可待因含量（4510ng/mL）遠大於嗎啡含
    量（515ng/mL），符合服用含可待因止咳藥物後，所導致尿
    液呈可待因及嗎啡陽性反應」，此有法務部法醫研究所109
    年3月3日法醫毒字第00000000000號函在卷可查（見原審卷
    第133至134頁），然經原審院檢附被告在耕莘醫院、國泰診
    所之處方箋函詢法醫研究所，關於被告服用之藥物是否會導
    致被告之尿液呈現嗎啡、可待因陽性反應部分，函覆略以：
    被告在耕莘醫院、國泰診所就診而服用之藥物均未發現服用
    後會導致尿液呈鴉片類陽性反應之成分，因此服用上述藥物
    後，其尿液以氣相層析質譜分析法檢驗，不會有嗎啡及可待
    因陽性反應，此有法務部法醫研究所109年3月3日法醫毒字
    第00000000000號函在卷可查（見原審卷第133至134 頁），
    是被告被告於偵查及原審所提出其所服用之藥品，均不會使
    其尿液呈現嗎啡、可待因之陽性反應，應可認定，是被告辯
    稱：未施用海洛因云云，不足採信。
  ⒋綜上所述，被告施用第一級毒品之犯行，洵堪認定。
  ㈢被告於108年3月29日晚間6時7分許，為警採尿往前回溯26小
    時內某時，在臺灣某處，以不詳方式，施用第一級毒品海洛
    因1次，再犯施用第一級毒品之犯行，顯與其最近1次因施用
    毒品而經觀察、勒戒執行完畢釋放之89年12月11日相距已逾
    3年，依前述規定及說明，即應再予觀察、勒戒或強制戒治
    。雖檢察官依修正前毒品危害防制條例規定提起公訴，起訴
    程序固未違背當時之規定，原審亦為實體認定，然依新修正
    之毒品危害防制條例規定，本案已不得追訴，檢察官逕行起
    訴，其起訴程序即已違背規定，應諭知不受理判決，原審所
    為之判決，亦有違誤。檢察官上訴意旨指摘原審認定被告為
    施用第一級毒品，而為無罪之諭知，其認事用法，尚有未恰
    等語，為有理由；且檢察官之起訴，因法律修正之情事變更
    ，致欠缺訴追條件，應依刑事訴訟法第303條第1款規定，為
    公訴不受理之判決，原判決未及適用修正後之現行毒品危害
    防制條例規定，而為實體判決，尚有未當，自應由本院將原
    判決撤銷，諭知被告公訴不受理之判決，並不經言詞辯論為
    之。
據上論斷，應依刑事訴訟法第369條第1項前段、第364條、第303
 條第1款、第307條，判決如主文。
中　　華　　民　　國　　109 　年　　11　　月　　25　　日
                  刑事第九庭    審判長法　官  潘翠雪
                                      法　官  俞秀美
                                      法　官  陳俞婷
以上正本證明與原本無異。
如不服本判決，應於收受送達後20日內向本院提出上訴書狀，其
未敘述上訴之理由者並得於提起上訴後20日內向本院補提理由書
（均須按他造當事人之人數附繕本）「切勿逕送上級法院」。
                                      書記官  陳麗津
中　　華　　民　　國　　109 　年　　11　　月　　30　　日